臺灣高等法院民事判決                100年度上易字第171號
上  訴  人    謝芳美
即附帶被上訴人
訴訟代理人    翁煜
被上訴人      甄健新
即附帶上訴人
訴訟代理人    黃安然律師
上列當事人間請求侵權行為損害賠償事件，上訴人對於中華民國
99年12月30日臺灣臺北地方法院99年度訴字第2840號第一審判決
，部分提起上訴，被上訴人為附帶上訴，本院於100年6月21日言
詞辯論終結，判決如下：
    主  文
原判決（除確定部分外）關於命被上訴人給付超過新台幣伍拾萬
柒仟玖佰玖拾貳元，及自民國98年9月17日起至清償日止按年息5
％計算之利息部分，及該部分假執行之宣告，暨除確定部分外訴
訟費用之裁判均廢棄。
上開廢棄部分，上訴人在第一審之訴及假執行之聲請均駁回。
上訴及其餘附帶上訴均駁回。
第一審（除確定部分外）、第二審訴訟費用，關於上訴部分由上
訴人負擔；關於附帶上訴部分，由附帶被上訴人負擔百分之二十
五，餘由附帶上訴人負擔。
    事實及理由
一、上訴人主張：被上訴人於民國97年12月30日13時11分許，在
    臺北市○○區○○路251號前，於開啟停放於路邊停車格之
    車號DV-9608號BMW自小客車（下稱系爭汽車）左前車門時，
    疏未注意往來車輛，即貿然開啟車門，適伊騎乘車號BLJ-71
    6號普通重機車（下稱系爭機車）行經該處，因反應不及往
    左傾倒而人車倒地，右腳背並遭系爭汽車之左前車門壓夾，
    而受有左臉、頭皮及頸之挫傷、右腳開放性蹠骨骨折之傷害
    。被上訴人上開過失傷害之行為，業經原審以99年度交易字
    第10號刑事判決有期徒刑2月確定。伊得請求被上訴人賠償
    醫療費用新台幣（下同）44,794元、看護費用17,100元、醫
    療用品費用2,674元、營養品費用3,840元、就醫交通費25,2
    40元、整型費用52,500元、工作薪資損失835,260元（原審
    判決3頁誤繕為634,168元）、系爭機車修理費3,400元、精
    神慰撫金1,000,000元，計1,984,808元（44,794＋17,100＋
    2,674＋3,840＋25,240＋52,500＋835,260＋3,400＋1,000,
    000＝1,984,808）。爰依侵權行為之法律關係，求為命：(一)
    被上訴人應給付伊1,984,808元，及起訴狀繕本送達之翌日
    起至清償日止，按年息5％計算之利息。(二)願供擔保，請准
    宣告假執行（原審判決命被上訴人給付上訴人580,130元及
    自98年9月17日起算之法定遲延利息，上訴人就敗訴之660,0
    92元本息上訴，其餘敗訴之744,586元本息，業已確定，下
    不贅述）。
二、被上訴人則以：上訴人所提中藥引單既非收據或發票，不足
    證明其有支出營養品費用3,840元，及該營養品與本件車禍
    有因果關係。又就醫交通費，除原審判決認定有單據證明之
    4,675元外，餘皆未提出相當單據或發票以實其說。再依上
    訴人主張其年平均薪資為1,961,718元，以此計算上訴人無
    法工作期間之薪資損失為693,375元，扣除上訴人於上開期
    間自富邦人壽保險股份有限公司（下稱富邦壽險公司）領取
    之551,355元，其實際薪資損失為142,040元。至上訴人請求
    慰撫金超過5萬元部分亦屬過高。且上訴人已申領汽車強制
    責任險79,539元，應自上訴人請求賠償金額中扣除等語，資
    為抗辯。聲明請求：(一)上訴人之訴及其假執行之聲請均駁回
    。(二)如受不利判決，願供擔保請准宣告免假執行。
三、原審為上訴人一部敗訴、一部勝訴之判決，即判決被上訴人
    應給付上訴人580,130元，及自98年9月17日起至清償日止按
    年息5％計算之利息，另駁回上訴人其餘之訴。
    上訴人就其敗訴部分，一部聲明不服，其上訴聲明：(一)原判
    決關於駁回下開第二項之訴部分廢棄。(二)上開廢棄部分，被
    上訴人應再給付上訴人660,092元及自98年9月17日起至清償
    日止按年息5％計算之利息。
    被上訴人之答辯聲明：上訴駁回。另就其敗訴部分，亦一部
    提起附帶上訴，其附帶上訴聲明：(一)原判決關於命附帶上訴
    人給付366,886元本息部分廢棄。(二)上開廢棄部分，附帶被
    上訴人在第一審之訴及假執行之聲請均駁回。
    上訴人之附帶上訴答辯聲明：附帶上訴駁回。
四、上訴人主張被上訴人於前揭時、地，因其過失行為，而發生
    本件車禍事故，造成其受有右腳開放性蹠骨骨折，左臉、頭
    皮、頸挫傷、右足開放性蹠骨骨折之傷害，有上訴人所提診
    斷證明書為證【見原審98年度北交簡附民字第54號卷（下稱
    附民卷）13至19頁】，且有臺北市政府警察局交通警察大隊
    99年5月11日北市警交大事字第09931163700號函附道路交通
    事故調查報告表影本、照片可查【見原審99年度司北調字第
    314號卷（下稱調解卷）12至31頁】。又被上訴人前揭過失
    傷害之行為，經臺灣臺北地方法院檢察署以98年度偵字第16
    087號聲請簡易判決處刑，並經原審於99年4月9日以99年度
    交易字第10號刑事判決，判處有期徒刑2月，如易科罰金，
    以一千元折算1日，嗣被上訴人不服提起上訴，業經本院於
    99年6月10日以99年度交上易字第133號刑事判決駁回其上訴
    而確定，亦有上開簡易判決處刑書、刑事判決書可稽（見附
    民卷11至12頁、調解卷4至6頁），復為上訴人所不爭執（見
    原審卷85頁反面），堪信為真實。
五、按因故意或過失，不法侵害他人之權利者，負損害賠償責任
    ，汽車、機車或其他非因軌道行使之動力車輛，在使用中加
    損害於他人者，駕駛人應賠償因此所生之損害，民法第184
    條第1項前段、第191條之2前段分別定有明文。次按汽車臨
    時停車或停車，開啟或關閉車門時，應注意行人、其他車輛
    ，並讓其先行，道路交通安全規則第112條第3項亦有明文。
    查被上訴人於上開時、地開啟停放於路邊停車格內之系爭汽
    車左前車門，本應注意有無後方來車或行人，且依當時狀況
    ，時值日間有自然光線、天氣雨，視距良好，客觀上並無不
    能注意之情事，此觀諸道路交通事故調查報告表(一)（見調解
    卷21至24頁）可明，即無不能注意之情形，其竟疏未注意讓
    上訴人騎乘之系爭機車先行，即貿然開啟車門，致上訴人反
    應不及而往左側傾倒，右腳背卡入系爭汽車之左前車門，而
    受有系爭傷害，足認被上訴人對本件車禍之發生，具有過失
    ，其過失行為與上訴人所受傷害間，有相當因果關係，故上
    訴人依侵權行為之法律關係，請求被上訴人賠償損害，即屬
    有據。
六、另按不法侵害他人之身體或健康者，對於被害人因此喪失或
    減少勞動能力或增加生活上之需要時，應負損害賠償責任；
    又不法侵害他人之身體、健康、名譽、自由、信用、隱私、
    貞操，或不法侵害其他人格法益而情節重大者，被害人雖非
    財產上之損害，亦得請求賠償相當之金額，民法第193條第1
    項及第195條第1項前段分別定有明文。茲兩造對原審判命被
    上訴人給付上訴人之醫療費44,794元、看護費用17,100元、
    醫療用品費2,674元、整型費31,500元、機車修理費3,400元
    ，計99,468元，均不爭執（44,794＋17,100＋2,674＋31,50
    0＋3,400＝99,468，見本院卷37頁反面、65頁），此部分應
    予准許。而就營養品費用、就醫交通費、工作損失、慰撫金
    則有爭執，茲析述如下：
  (一)營養品費用部分：
    上訴人主張其因本件車禍事故之發生，而有購買營養品之必
    要，因此支出3,840元，固據其提出發票3紙、黃長生藥行有
    限公司基本資料查詢、中藥藥引單為證（見附民卷49頁、本
    院卷14至17頁），惟為被上訴人所否認。查上訴人並未舉證
    證明其所受之前揭傷勢，有非服用該中藥藥引單內之黃蓍、
    高麗參、川芎、枸杞等藥材，否則即不能痊癒之情形，是縱
    使上訴人確實購買前揭中藥藥材服用，僅能認為對其身體健
    康有益，惟尚無法認定屬於必要之費用。上訴人請求被上訴
    人應負擔前揭費用，於法無據。
  (二)就醫交通費部分：
    查上訴人受有右腳開放性蹠骨骨折之傷害，其於傷勢未康復
    前往返醫院就診時，有使用計程車代步之必要，其因而支出
    之計程車費可認屬於增加生活上需要之必要費用，而應准許
    之。依據上訴人所提之98年1月13日至98年6月11日止之計程
    車收據29張，計4,675元（收據見原審卷65頁至74頁），此
    部分金額應予准許。至於上訴人所主張之其餘金額，並無支
    出之收據可資證明，此部分之請求，並無理由。
  (三)薪資損失部分：
    1.上訴人主張其因本件車禍事故之發生，自97年12月30日起
      至98年5月7日止共計129天無法工作等情，業據其提出診
      斷證明書、准假同意書為證（見附民卷13至19頁、53頁）
      。上開准假同意書載有：「謝芳美（N22259XXXX）於97年
      12月30日於拜訪保戶途中發生事故，致右足（誤載為左足
      ）蹠骨骨折及身體多處挫傷，已申請公傷病假92天（97/1
      2/30-98/3/31）。二、現假期屆滿，惟謝員因傷處仍未癒
      合，再次來函提出延長請假之申請，公司同意再核以37天
      公傷病假之申請（98/4/1-98/5/7）」（見附民卷53頁）
      ，又參照馬偕紀念醫院99年7月22日馬院醫骨字099000287
      9號函說明：「謝芳美於97年12月30日因車禍致右足開放
      性蹠骨骨折至本院急診並住院開刀，於98年1月7日出院。
      98年3月17日回骨科門診時傷口仍未完全癒合。其復原期
      間約須3至6個月，復原期間不宜粗重工作」（見原審卷55
      頁），已詳細敘明上訴人所受之傷勢及所需之復原期間。
      上訴人於本件車禍事故發生時，為富邦壽險公司之業務員
      ，其工作性質須經常在外拜訪客戶，上訴人受有右足開放
      性蹠骨骨折之傷害，需清創及以骨釘固定，仰賴助行器及
      石膏鞋，休養期間勿負重踩地等，亦有診斷證明書可憑（
      見附民卷13頁），是上訴人不良於行，無法工作，其主張
      自97年12月30日起至98年5月7止，共129天無法工作一節
      ，即屬有據。
    2.又上訴人從事之保險業務員工作，其薪資包含保戶佣金在
      內（含舊客戶及新客戶佣金），雖無固定數額，但以其從
      事保險業務能力之平均薪資，自屬上訴人可預期之收入，
      被上訴人亦同意以上訴人95年至97年平均薪資所得為計算
      方法（見原審卷159頁反面），本院審酌上訴人95年至97
      年從事壽險工作之薪資所得分別為1,624,211元（美商美
      國安泰人壽保險股份有限公司台灣分公司358,312元＋富
      邦壽險公司1,265,899元＝1,624,211元）、2,289,772元
      及2,361,833元，有稅務電子閘門財產所得調件明細表在
      卷可稽（見原審卷25頁、20頁、16頁），以此計算上訴人
      之年平均薪資為2,091,939元【計算式：（1,624,211元＋
      2,289,772元＋2,36,833元）3＝2,091,939元，元以下
      四捨五入】。至於上訴人於99年10月8日陳報狀所稱平均
      佣金收入1,961,718元，係指新客戶佣金收入之平均數（
      見原審卷153頁），被上訴人辯稱應以此計算上訴人之平
      均收入云云，即非可採。故依據此三年之平均收入，以計
      算上訴人129天平均收入應為739,343元（2,091,939×129
      /365＝739,343元，元以下四捨五入）。
    3.惟上訴人自97年12月30日起至98年5月7日止無法工作之
      129天，富邦壽險公司仍有支付上訴人455,955元（計算式
      ：51,621＋38,458＋32,580＋160＋23,982＋33,942＋39,
      474＋35,349＋116,018＋18,801＋20,502＋44,701＋367
      ＝455,955，見原法院卷162頁至168頁），此部分應予扣
      除。上訴人雖主張部分金額為本件車禍發生之前，其所承
      做之保險案件，後續發放之當期或續期之佣金，是先前努
      力成果下之應得後續報酬，不應扣除云云，然查，保險業
      務員每月並無固定之薪資數額，其每月之收入來源，關於
      佣金本即包含先前承接保險案件之當期或續期佣金收入、
      及新承接保險案件之佣金收入等等，本院認以上訴人從事
      保險業務之全部收入（投資收入等則不計入），取其平均
      數，以核算每日薪資，較為公允客觀。況且兩造於原審亦
      同意以95、96、97年之三年平均收入，以計算上訴人無法
      工作之129天薪資（見原審卷159頁反面），則舊保險案件
      之當期或續期之佣金收入，既已計入前揭95年至97年之三
      年平均收入內，則上訴人自97年12月30日起至98年5月7日
      止，所領取之前揭保險業收入計455,955元，應予扣除，
      較為合理。故扣除後，上訴人因本件車禍事故所受之129
      天之薪資損失應為283,388元（計算式：739,343－455,95
      5＝283,388）。
    4.被上訴人辯稱依上訴人之存摺所載，富邦壽險公司所發放
      之薪資統計為551,335元，此項金額應扣除云云（存摺見
      原審卷90至93頁），然查上訴人之存摺所載，有部分款項
      為「富邦產物保險」所匯入，被上訴人並未說明扣除此部
      分金額之原因，其辯解已屬無據。況上訴人既已提出其任
      職之富邦壽險公司之員工薪津明細（見原審卷162至168頁
      ），對於每一項金額之名稱，詳細列載，故本院認為應該
      扣除之項目及金額，應以前揭員工薪津明細為準。又其中
      98年1月15日發給之春節獎金4,001元、年終獎金127,945
      元（見原審卷162頁反面），此二項目為年節獎金之性質
      ，非屬於經常性給與，難認為薪資，是此二筆金額不予扣
      除，併予敘明。
  (四)慰撫金部分：
    按不法侵害他人之權利，被害人受有非財產上損害，請求加
    害人賠償相當金額之慰撫金時，法院對於慰撫金之量定，應
    斟酌實際加害情形、所造成之影響、被害人痛苦之程度、兩
    造之身分地位經濟情形及其他一切狀況為之。爰審酌上訴人
    為二專畢業，在光寶電子公司擔任程式設計師10年，嗣在安
    泰及富邦人壽保險股份有限公司擔任保險業務員長達15年，
    被上訴人則前擔任法官14年半、律師10年，現已退休不再執
    業（見原審卷122頁）；及上訴人於97年度所得給付總額為
    2,401,117元，財產總額為4,121,471元，被上訴人於98年度
    所得給付總額為253,196元，財產總額為3,076,918元，於97
    年度所得給付總額為247,557元，財產總額為3,076,918元，
    此均有稅務電子閘門財產所得調件明細表在卷可查（見原審
    卷15至19頁、37至39頁），及上訴人因本件車禍事故受有左
    臉、頭皮及頸之挫傷、右腳開放性蹠骨骨折等傷害，而右腳
    開放性骨折須經清創及骨釘固定手術始能治癒，復原期間內
    並須經他人看護及長期復健，生活起居、行動均相當不便，
    其多次往返醫院接受治療，精神上受有傷害等一切情狀，而
    認原審酌定被上訴人得請求之慰撫金為20萬元，應屬適當公
    允。被上訴人請求酌減為5萬元部分，即屬無據。
  (五)次按保險人依本法規定所為之保險給付，視為被保險人損害
    賠償金額之一部分；被保險人受賠償請求時，得扣除之，強
    制汽車責任保險法第32條定有明文。本件上訴人已請領汽車
    強制責任保險金79,539元，為兩造所不爭執（見本院卷53頁
    反面），且有新光產物保險股份有限公司歷次出險資料查詢
    列印（見本院卷55至59頁反面）可查，揆諸上揭規定，應自
    損害賠償額中扣除，則被上訴人得請求之損害賠償金額為50
    7,992元（計算式：醫療費用44,794＋看護費用17,100＋醫
    療用品2,674＋就醫交通費4,675＋整型費用31,500＋工作薪
    資損失283,388＋機車修理費3,400＋慰撫金200,000－79,53
    9＝507,992元）。至逾此部分之金額，為無理由，不應准許
    。
七、綜上，上訴人依民法184條第1項前段、第191條之2前段、第
    193條第1項、第195條第1項、第196條規定，請求被上訴人
    給付507,992元，及自附帶民事起訴狀繕本送達之翌日即自
    98年9月17日起（附帶民事起訴狀繕本於98年9月16日送達，
    送達證書見附民卷55頁），至清償日止，按年息5％計算之
    利息，為有理由，應予准許，其逾此部分所為請求，為無理
    由，應予駁回。原審就超過上開應准許部分，即判命被上訴
    人給付72,138元本息部分（580,130-507,992＝72,138），
    並諭知供擔保為假執行，尚有未合。被上訴人附帶上訴意旨
    指摘原判決此部分不當，求予廢棄，為有理由，爰由本院改
    判如主文第二所示。至上開應准許部分即507,992元本息部
    分，原審判命被上訴人給付，及就不應准許之部分即732,23
    0元本息部分（1,984,808－744,586－507,992＝732,230）
    ，駁回上訴人之請求及假執行之聲請，核無違誤，上訴人之
    上訴意旨及被上訴人之附帶上訴，分別指摘原判決此部分不
    當，求予廢棄改判，均無理由，應分別駁回上訴人此部分之
    上訴及被上訴人之附帶上訴。
八、本件事證已臻明確，兩造其餘之攻擊防禦方法，及提出之證
    據資料均經本院審酌後，認對判決之結果不生影響，爰無庸
    一一論述。
九、據上論結，本件上訴人之上訴為無理由，被上訴人之附帶上
    訴為一部有理由，一部無理由，依民事訴訟法第450條、第
    449條第1項、第79條、第78條，判決如主文。
中    華    民    國   100    年    7     月    19    日
                  民事第十六庭
                        審判長法  官  王聖惠
                              法  官  謝碧莉
                              法  官  呂淑玲
正本係照原本作成。
不得上訴。
中    華    民    國   100    年    7     月    19    日
                              書記官  明祖全